【裁判字號】    90,易,905
【裁判日期】    900605
【裁判案由】    詐欺
【裁判全文】
臺灣高雄地方法院刑事判決                            九十年度易字第九五號
    公  訴  人  臺灣高雄地方法院檢察署檢察官
    被      告  丙○○
右列被告因詐欺案件，經檢察官提起公訴（九十年度偵字第九０五號），本院判決如
左：
    主  文
丙○○無罪。
其餘被訴部分（即被訴向宣恩實業有限公司詐欺部分）公訴不受理。
    理  由
壹、無罪部分
一、公訴意旨略以：被告丙○○意圖為自己不法之所有，明知自己無償債能力，竟於
    民國八十三年四月中旬，在高雄市○○區○○街六十九巷十八號，向乙○○借款
    新台幣（下同）四十萬元，並持發票人為邱榮發、付款人為台南區中小企業銀行
    、發票日八十三年五月二十日、面額四十萬元之支票作為支付，詎支票屆期即遭
    退票，被告拒不清償。又於八十四年八月間，以作生意週轉為由，向甲○○借款
    共計三十三萬五千元，迄今分文未還，無作任何處理。因認被告涉犯刑法第三百
    三十九條第一項之詐欺罪嫌。
二、按犯罪事實應依證據認定之，無證據不得推定其犯罪事實；又不能證明被告犯罪
    者，應諭知無罪之判決，刑事訴訟法第一百五十四條、第三百零一條第一項分別
    定有明文。次按刑法第三百三十九條第一項詐欺罪之成立，以行為人意圖為自己
    或第三人不法所有，以詐術使人將本人或第三人之物交付為要件。所謂以詐術使
    人交付，必須被詐欺人因其詐術而陷於錯誤，若其所用方法，不能認為詐術，亦
    不致使人陷於錯誤，即不構成該罪（最高法院四十六年臺上字第二六○號判例參
    照）。
三、本件公訴人認被告丙○○涉犯上開詐欺取財罪嫌，係以告訴人乙○○、甲○○於
    偵查中陳述被告向渠等借款未還之情節及所提出之未兌現支票、本票為憑，並以
    被告另涉詐欺案件，有業經判決確定者，有另案正在法院審理中者，為其論罪依
    據。惟訊據被告固坦承積欠告訴人借款之事實，惟堅決否認有詐欺之犯行，辯稱
    ：伊向乙○○借款係因當時所投資經營之珠寶公司需要現金週轉，伊才拿珠寶公
    司向客戶收入之客票向乙○○調現供該珠寶公司營業支用，伊借款時有明白告知
    乙○○是珠寶公司缺現金要週轉用，後來因珠寶公司遭竊，未獲保全公司理賠，
    投資股東間亦有財物紛爭，部分股東將資金抽走，公司無法繼續經營，故支票跳
    票後伊亦找不到其它股東處理才未還。至甲○○之欠款，其中十八萬五千元部分
    ，原係伊向甲○○投保其子人壽保險時，因伊持三十萬元之客票支付，故甲○○
    將保險費十二多元扣除後，再行交付十八萬五千元現金借予伊，但該張客票亦遭
    跳票，致保險未生效，伊亦欠甲○○十八萬五千元，後來與甲○○商談跳票事宜
    時，甲○○又借伊十五萬元供其投資其它生意，之後生意亦失敗，房子遭拍賣，
    遂無法清償等語。經查，被告前揭供述向甲○○借款乙節，業經告訴人甲○○於
    本院審理時坦承借款予被告之經過確實如被告所言，並稱被告當時係經其友人介
    紹向伊投保認識，後來投保之保費及借款支票退票後，被告又稱要經營進口汽車
    生意，缺現金欲再向其借款，伊當時認為既已借伊十八萬五千元，如不再借款予
    伊作生意，可能連該筆借款亦無法受償，遂又借伊十五萬元等語（見本院九十年
    四月十日審判筆錄），可知告訴人甲○○與被告間之欠款，應係單純投保附帶借
    貸關係，告訴人甲○○於被告前債未清前，願再度借款予被告經商，亦係希冀債
    權得以受償之故，應無涉及詐欺情節，應堪肯認。另告訴人乙○○借款予被告之
    情節，亦據告訴人乙○○於本院審理時陳稱：被告是伊當兵時認識，被告退伍後
    某日打電話欲向其借調現金，被告說是公司財物有問題要借用，伊於電話中約被
    告至伊台北住處後再詳談，隔日被告至伊家中，經其詳述借款原因後，伊遂答應
    出借款項予被告，伊係基於朋友情誼幫助他等語，核與被告所稱係珠寶公司缺現
    金週轉而向告訴人乙○○借款一情亦相符，且由告訴人乙○○前揭陳詞，亦可知
    悉被告借款當時確實已將借款原因據實以告，並無虛偽陳述之事實，亦堪認定，
    而告訴人係基於服役同袍情誼，了解被告借款用途後，己意決定出借金錢，要非
    被告借款之初有何施用詐術至其陷於錯誤之詐欺行為，亦屬明確。再者，由告訴
    人甲○○於被告前債未清前仍借款予被告，告訴人乙○○亦知悉被告借款用途係
    為週轉，顯見該二人出借款項之初對被告之經濟狀況應甚為知情，被告亦據實告
    知借款原因，並無吹噓其清償能力之情，益徵被告與告訴人二人間之欠款，均係
    單純借款糾葛，而告訴人於偵查中就渠等告訴之內容，亦均係就被告借款未清償
    之事實而為陳述，對於被告有何詐欺情節，均無隻字片語，顯見渠等乃係因被告
    嗣後未清償借款，故而對其提起本件詐欺告訴，渠等告訴目的亦無非欲被告清償
    欠款，然按債務人未依債務本旨履行給付者，依一般社會經驗而言，原非非一，
    其或因不可歸責之事由無法給付，或因合法主張抗辯事由而拒絕給付，甚至債之
    關係成立後，始行惡意遲延給付，凡諸此原因，皆有可能，非必出於自始無意給
    付之詐欺犯罪一端，故要難僅以被告嗣後單純債務不履行之事實，即推定其借款
    之初即有不法所有之意圖或施用詐術犯行，而逕以詐欺罪相繩。本件被告向告訴
    人之借款，既無涉及詐欺情節，告訴人欲被告清償應循民事程序救濟，方屬正辦
    ，又被告雖另涉有其他詐欺案件正於本院審理中（即後第貳段不受理部分），惟
    該案係於八十八年、八十九年間所涉犯之情節，與本件告訴人乙○○、甲○○於
    八十三年、八十四年借款予被告部分，已相隔五、六年，且二者之涉案情節亦不
    同，要難執以被告另案涉嫌之詐欺情節，即遽以推斷此部分亦有詐欺犯行，公訴
    人此部分推論，尚嫌臆斷。此外，本院復查無其他證據足資證明被告對告訴人乙○○、甲○○二人有詐欺之犯行，此部分被訴犯嫌，既不能證明被告犯罪，依上
    開規定，自應為被告無罪諭知。
貳、公訴不受理部分
一、公訴意旨另以：被告復於八十九年四月起，以設立合楓通訊３ｃ量販店大量販售
    行動電話為由，向宣恩實業有限公司購買行動電話等相關貨品，計價十二萬四千
    七百萬元未付，到期向被告索償時，已逃逸無蹤。認被告此部分亦犯刑法第三百
    三十九條第一項之詐欺罪嫌。
二、惟按已經提起公訴或自訴之案件，在同一法院重行起訴者，應諭知不受理之判決
    ，刑事訴訟法第三百零三條第二款定有明文。而連續犯係裁判上一罪，其一部分
    犯罪事實經起訴者，依審判不可分之原則，應就全部予以審理，不能就連續犯之
    其它部分，另案再行起訴。
三、查本件被告前被訴於八十八年十月間，以鑫永豐集團常務副董名義，向嘉怡通訊
    有限公司購買行動電話及門號共計十三萬餘元，惟所簽發交付之本票屆期未兌現
    ，所涉刑法第三百三十九條第一項之詐欺罪嫌，業經臺灣高雄地方法院檢察署檢
    察官於八十九年十月二十五日提起公訴，刻於本院審理中（案號：八十九年度易
    字第四九一九號詐欺案件，丑股），有該署八十八年度偵字第二八五六七號起訴
    書及本院被告院內索引卡紀錄表各一份在卷可稽，且經向本院丑股查核確有該案
    繫屬，現尚未判決無訛，本件被告前開被訴之詐欺罪嫌與該案之被訴情節，手法
    相同（均係以公司名義向通訊公司購入行動電話等相關貨品），且時間亦相近，
    顯係基於概括犯意反覆為之，應有裁判上一罪之連續犯關係，故本案被告被訴向
    宣恩實業有限公司購買行動電話等相關貨品，所涉嫌之詐欺犯行，應為前案起訴
    所及，公訴人嗣於九十年二月二十一日，就與上開犯罪事實為同一之案件，向本
    院重行起訴，於九十年三月六日始繫屬本院，應係對已經提起公訴之同一案件，
    在同一法院重行起訴，揆諸前揭說明，此部分被訴犯行，應依刑事訴訟法第三百
    零三條第二款，另為不受理判決。
參、至公訴人移送併辦部分（即九十年偵字第六九五三號），係被告於八十二年間所
    積欠之ＫＴＶ消費款項，與前揭被訴情節，時間上已相隔甚久，且所積欠之款項
    性質亦不同，應無連續犯之關係，況本案既為無罪、不受理判決，自無從併辦，
    爰檢卷退還原承辦股另為適法處理。
據上論斷，應依刑事訴訟法第三百零一條第一項、第三百零三條第二款，判決如主文
。
中      華      民      國    九十      年      六      月      五      日
                                  臺灣高雄地方法院刑事庭
                                      法  官  陳淑卿
右正本證明與原本無異。
如不服本判決，應於送達後十日內，向本院提出上訴狀。
                                      書記官  陳朝宗
中      華      民      國    九十      年      六      月      五      日


司法院資訊處製作；財團法人民間司法改革基金會備份。
